臺灣高等法院刑事判決
111年度上訴字第1739號
上  訴  人  臺灣新北地方檢察署檢察官
被      告  范逸瑞



上列上訴人因被告違反洗錢防制法等案件，不服臺灣新北地方法
院110年度金訴字第1014號，中華民國111年3月15日第一審判決
（起訴案號：臺灣新北地方檢察署110年度偵字第41287號、第42
048號、第44986號；移送併辦案號：同署111年度偵字第3538號
），提起上訴及移送併辦審理（同署111年度偵字第4680號、第1
0392號、第16510號）本院判決如下：
    主  文
原判決撤銷。
范逸瑞幫助犯洗錢防制法第十四條第一項之洗錢罪，處有期徒刑
貳月，併科罰金新臺幣貳萬元，罰金如易服勞役，以新臺幣壹仟
元折算壹日。
    事  實
一、范逸瑞知悉金融機構帳戶為個人理財之重要工具，且關係個
    人財產、信用之表徵，而申請開立金融帳戶並無任何特殊限
    制，任何人可自行至不同金融機構申請開立多數帳戶使用，
    又現今社會詐騙案件層出不窮，詐騙份子經常利用他人金融
    帳戶以獲取詐騙犯罪所得，且可免於詐騙份子身分曝光，規
    避查緝，掩飾詐騙所得所在及實際去向，製造金流斷點。依
    范逸瑞之社會經驗，應有相當智識程度，可預見將申請開立
    之金融機構帳戶（含存摺、提款卡、網路銀行帳號、密碼）
    等資料提供予不具信賴關係之人使用，有遭不法詐騙者利用
    作為詐騙被害人轉帳匯款以取財及掩飾犯罪所得去向等犯罪
    工具之可能，竟基於縱若不法詐騙者持該金融帳戶作為詐騙
    他人款項匯入，且予提領掩飾、隱匿犯罪所得去向之用，亦
    不違反其本意之幫助詐欺取財及幫助洗錢之不確定故意，於
    民國110年7月8日至110年7月9日11時13分間某時，在不詳地
    點，以不詳方式，將其前所申辦並設定網路銀行及約定轉帳
    功能之永豐商業銀行帳號000-00000000000000帳戶（下稱本
    案帳戶）之存摺、提款卡及密碼、網路銀行帳號及密碼等資
    料提供予真實姓名年籍不詳自稱「王啟祥」之成年人使用，
    以此方式幫助該人或其共犯詐騙者（下稱本案詐欺集團）使
    用。嗣本案詐欺集團成員取得本案帳戶網路銀行帳號及密碼
    等資料後，分別於附表「本案詐欺集團成員實施詐術之時間
    與方式」欄所示之時間、方式，向吳宗霖、劉威廷、呂俊翰
    、林開綸、陳柏諺、許龍驁、曾宇志、張力中施用詐術，致
    其等陷於錯誤，聽從本案詐欺集團成員之指示於附表「轉帳
    時間及金額」欄所示時間，轉帳所示金額至本案帳戶，旋遭
    轉出一空，製造金流斷點，以掩飾、隱匿上開詐欺犯罪所得
    之去向。嗣經其等察覺有異，報警處理，始經警循線查悉上
    情。
二、案經吳宗霖、劉威廷訴由新北市政府警察局三峽分局、林開
    綸訴由基隆市警察局第四分局、呂俊翰訴由臺中市政府警察
    局第一分局報告臺灣新北地方檢察署（下稱新北地檢）檢察
    官偵查起訴，暨陳柏諺訴由新北市政府警察局樹林分局、許
    龍驁、張力中訴由桃園市政府警察局龍潭分局、曾宇志訴由
    桃園市政府警察局楊梅分局報告同署檢察官偵查後移送併辦
    審理。
    理  由
一、證據能力：
　　本判決下述所引用被告范逸瑞以外之人於審判外之陳述，檢
    察官、被告於本院準備程序對該等證據能力表示沒有意見（
    見本院卷第98至99頁），且迄言詞辯論終結前被告亦未聲明
    異議，本院審酌前開證據資料作成時之情況，尚無違法不當
    及證明力明顯過低之瑕疵，而認為以之作為證據應屬適當，
    依刑事訴訟法第159條之5規定，均認有證據能力。至認定本
    案犯罪事實之其餘證據，並無證據證明係違背法定程序所取
    得，亦無顯有不可信之情況，且經本院於審理期日合法調查
    ，該等證據自得作為本案裁判之資料。
二、認定犯罪事實所憑證據及其理由：
    上開事實，業據被告於原審、本院準備程序及審理時均坦承
    不諱（見原審卷第54、59頁、本院卷第98、138、146、148
    、149頁），並有如附表編號1至8「證據卷頁」欄所示各項
    證據附卷可佐（相關證人證述、書證之出處，詳如附表「證
    據卷頁」欄所示之證據及卷頁）。從而，足認被告前開所為
    任意性自白，既有上開客觀事證資為補強，核與事實相符，
    堪以採信。綜上所述，本案事證明確，被告犯行堪以認定，
    應依法論科。
三、論罪：
(一)按刑法上之幫助犯，係對於犯罪與正犯有共同之認識，而以
    幫助之意思，對於正犯資以助力，未參與實施犯罪構成要件
    之行為者而言。查被告將本案帳戶之存摺、提款卡、網路銀
    行帳號及密碼提供予「王啟祥」使用，用以作為收受詐欺所
    得財物及洗錢之犯罪工具，過程中並無證據證明被告客觀上
    有何參與詐欺取財及洗錢之構成要件行為，其所為充其量僅
    足認定係詐欺取財及洗錢罪構成要件以外之幫助行為；且其
    主觀上亦難遽認與實行詐欺取財及洗錢之本案詐欺集團成員
    間有所犯意聯絡，而有參與或分擔詐欺取財及洗錢之犯行。
    是本案既查無證據足資證明被告有共同詐欺取財及洗錢之犯
    意聯絡及行為分擔，自應認被告所為之犯行，僅止於詐欺取
    財及洗錢之幫助犯行為。是核被告所為，係犯刑法第30條第
    1項前段、第339條第1項之幫助詐欺取財罪，及刑法第30條
    第1項前段、洗錢防制法第14條第1項之幫助洗錢罪。
(二)被告以一提供本案帳戶之幫助行為，使本案詐欺集團成員得
    以分別詐騙附表編號1至8所示告訴人，致其等陷於錯誤，因
    而交付財物，且此一提供行為同時觸犯上開幫助詐欺取財罪
    及幫助洗錢罪，為想像競合犯，應依刑法第55條之規定，從
    一重論以幫助洗錢罪。
(三)又被告提供本案帳戶資料予「王啟祥」，對於該人或共犯詐
    騙者所屬之本案詐欺集團之人數究竟若干，有無3人以上，
    難認其有所知悉或預見，卷內亦無證據足以證明，自無從遽
    以刑法第339條之4第1項第2款三人以上共同詐欺取財罪之幫
    助犯對被告相繩，併予敘明。
(四)累犯不予加重之說明：
　　被告前於102年間因妨害性自主案件，經原審法院以102年度
    侵訴字第145號判處有期徒刑6月，緩刑2年確定，嗣經撤銷
    緩刑宣告，105年12月5日入監執行，於106年1月12日執行完
    畢，有本院被告前案紀錄表在卷可按（見本院卷第35至37頁
    ），其於徒刑執行完畢後，5年內故意再犯本案有期徒刑以
    上之罪，符合刑法第47條第1項累犯之規定。然參酌司法院
    大法官釋字第775號解釋意旨，法院就符合累犯要件之被告
    ，仍應以其是否有其特別惡性或對刑罰反應力薄弱等事由，
    妥適審酌被告所犯前後數罪間，關於前案之性質、前案徒刑
    之執行完畢情形、再犯之原因、兩罪間之差異、主觀犯意所
    顯現之惡性及其反社會性等情，綜合判斷各別被告有無因加
    重本刑致生所受刑罰超過其所應負擔罪責之情形，裁量是否
    加重最低本刑。本院參酌上開解釋意旨，審酌被告構成累犯
    之前案係犯妨害性自主罪，與本案之罪名、罪質類型均不同
    ，犯罪手段、動機顯屬有別，尚難據此推認被告有特別惡性
    或有何累犯立法意旨之刑罰感應力較薄弱，而有加重其最低
    本刑之必要，且檢察官未指明或釋明證據方法以供本院判斷
    有何加重其刑之必要，檢察官請求依累犯加重其刑（見本院
    卷第151頁），尚屬無據，爰不依刑法第47條第1項規定加重
    其刑。
(五)刑之減輕事由之說明：
　⒈被告係幫助犯，考量尚無證據顯示其已經從中獲利，且提供
    帳戶之幫助手法，替代性高，難認有何特別惡性，爰依刑法
    第30條第2項規定，就其所犯之幫助洗錢罪減輕其刑。
　⒉被告於原審及本院就其幫助洗錢犯行自白不諱，應依洗錢防
    制法第16條第2項之規定減輕其刑，並遞減輕之。
(六)新北地檢檢察官以111年度偵字3538號移送原審及以111年度
    偵字第4680號、第10392號、第16510號移送本院併案審理部
    分（詳如附表「備註欄」欄所示），與已起訴並經本院判決
    有罪之附表編號1至4部分有想像競合上之裁判上一罪關係，
    為起訴效力所及，本院應併予審理，附此敘明。
四、撤銷改判之理由：　　　
(一)原審以被告犯幫助洗錢罪，事證明確，予以論罪科刑，固非
    無見。惟查：⒈被告犯如附表編號6至8所示幫助詐欺取財、
    幫助洗錢犯行，因與上開經檢察官提起公訴及於原審移送併
    辦審理，並經原審判處有罪之犯行間（即附表編號1至5）有
    裁判上一罪關係，且經新北地檢以111年度偵字第4680號、
    第10392號、第16510號移送併辦意旨書移送本院併案審理，
    已如前述，原審未及就被告此部分犯行併予審理，尚有未當
    。⒉參酌司法院釋字第775號解釋意旨，並斟酌累犯規定所欲
    維護法益之重要性、防止侵害之可能性及事後矯正行為人之
    必要性，經裁量後認被告所犯之罪，不依刑法第47條第1項
    規定加重其刑，詳如前述，原審認應依刑法第47條第1項規
    定加重其刑，尚有未洽。檢察官以被告尚有涉犯附表編號6
    至8所示之幫助詐欺、幫助洗錢等罪嫌，與起訴部分為裁判
    上一罪關係，應併予審酌等語，為有理由，且原審判決有上
    開可議之處，自應由本院予以撤銷改判。
(二)爰審酌被告於行為時係年滿28歲之年輕人，應有相當之智識
    能力可判斷如將其所有之金融帳戶存摺、提款卡、網路銀行
    帳號及密碼等資料交付予他人，他人將有用以為詐騙並為洗
    錢等犯行之高度可能，卻猶交付之，使無辜之告訴人因遭本
    案詐欺集團詐騙，先後轉帳至被告所交付之本案帳戶，而受
    有金錢上之損失，被告交付上開金融帳戶資料之行為實已助
    長詐騙財產犯罪之風氣，導致詐欺犯罪追查不易，對交易秩
    序有所危害，惟其於犯後坦承犯行，並與告訴人林開綸、陳
    柏諺、張立中分別達成調解與和解，均已賠償損失，有原審
    調解筆錄、本院和解筆錄、郵政跨行匯款申請書影本等在卷
    可參（見原審卷第110-1至110-2、119至120、121、169頁、
    本院卷第105至106、153頁），告訴人林開綸、陳柏諺並表
    示願宥恕被告等情（參原審調解筆錄，見原審卷第110-1至1
    10-2、119至120頁），及其犯罪動機、目的、手段、被告自
    陳高中肄業之智識程度、從事雜工，每月收入新臺幣2萬元
    至25,000元，未婚，與家人同住，無須扶養親屬等經濟及生
    活狀況（見本院卷第102頁）等一切情狀，量處如主文第2項
    所示之刑，並就罰金刑部分諭知易服勞役之折算標準。
五、不予宣告沒收之說明：
　　被告固將本案帳戶之存摺、提款卡、網路銀行帳號及密碼提
    供他人遂行詐欺、洗錢等犯行，惟卷內乏積極證據證明被告
    就此獲有報酬，無從認其實際獲有犯罪所得；而本案帳戶之
    存摺、提款卡，既經被告交由本案詐欺集團作為不法使用詐
    欺、洗錢之用，被告已喪失對於該等帳戶內款項之實際管領
    權限，且該等資料是否仍確實存在尚有未明，對之諭知沒收
    尚欠缺刑法上之重要性；又告訴人之受騙款項匯入後，隨即
    遭人轉出，被告既非洗錢罪之正犯，亦未實際持有該等詐騙
    犯罪所得及洗錢之標的款項，是無依刑法第38條、第38條之
    1、洗錢防制法第18條第1項規定宣告沒收之必要，附此敘明
    。　　　　　　
據上論斷，應依刑事訴訟法第369條第1項前段、第364條、第299
條第1項前段，洗錢防制法第14條第1項、第16條第2項，刑法第1
1條前段、第30條第1項前段、第2項、第339條第1項、第55條、
第42條第3項，刑法施行法第1條之1第1項，判決如主文。
本案經檢察官蔣政寬提起公訴，檢察官劉新耀提起上訴，檢察官
許智鈞移送併辦，檢察官謝宗甫到庭執行職務。
中　　華　　民　　國　　111 　年　　8 　　月　　30　　日
　              　刑事第十八庭  審判長法　官  何俏美
                                      法　官  黃紹紘
                                      法　官  陳海寧
以上正本證明與原本無異。
如不服本判決，應於收受送達後20日內向本院提出上訴書狀，其
未敘述上訴之理由者並得於提起上訴後20日內向本院補提理由書
（均須按他造當事人之人數附繕本）「切勿逕送上級法院」。
                                      書記官  謝文傑
中　　華　　民　　國　　111 　年　　8 　　月　　30　　日
附錄本案論罪科刑法條全文
刑法第30條
幫助他人實行犯罪行為者，為幫助犯。雖他人不知幫助之情者，
亦同。
幫助犯之處罰，得按正犯之刑減輕之。
刑法第339條第1項
意圖為自己或第三人不法之所有，以詐術使人將本人或第三人之
物交付者，處5年以下有期徒刑、拘役或科或併科50萬元以下罰
金。
洗錢防制法第14條第1項
有第二條各款所列洗錢行為者，處7年以下有期徒刑，併科新臺
幣5百萬元以下罰金。

附表：
編號 告訴人 本案詐欺集團成員實施詐術之時間與方式 轉帳時間及金額 證據卷頁 備     註 1 吳宗霖 吳宗霖於110年7月1日某時許（原審判決誤載為110年7月20日21時許），添加「高匯網路投資網站」不詳聯絡人之通訊軟體Line帳號，對方透過Line佯稱該網站為外匯投資網站，宣稱可以投資獲利，致吳宗霖陷於錯誤，而依指示，於右列時間，網路轉帳右列金額至右列帳戶。 110年7月9日20時10分許、3,000元 ①證人即告訴人吳宗霖於警詢之證述（見偵42048卷第15至17頁） ②告訴人吳宗霖之手機網路銀行轉帳畫面翻拍照片（見偵42048卷第19頁）　 ③本案帳戶之客戶基本資料表、歷史交易明細（見偵42048卷第77、79、84頁） 110年度偵字第44986號、第41287號、第42048號起訴書 2 劉威廷 劉威廷於110年7月3日某時許經由交友軟體WeDate認識匿名為「cheer up林小晚」之本案詐欺集團成員，對方透過Line佯稱推薦外匯投資網站（萬里匯），宣稱可以投資獲利，致劉威廷陷於錯誤，而依該投資網站客服指示，於右列時間，使用手機網路銀行轉帳右列金額至右列帳戶。 110年7月9日20時43分許、3,000元 ①證人即告訴人劉威廷於警詢之證述（見偵42048卷第21至25頁） ②告訴人劉威廷與「cheer up林小晚」、「萬里匯服務」客服之Line對話紀錄畫面擷圖（見偵42048卷第27至52頁） ③告訴人劉威廷手機網路銀行轉帳畫面擷圖（見偵42048卷第59頁） ④告訴人劉威廷之中國信託銀行存款交易明細（見偵42048卷第55頁） ⑤本案帳戶之客戶基本資料表、歷史交易明細（見偵42048卷第77、79、84頁） 同上 3 呂俊翰 呂俊翰於110年6月28日某時經由交友軟體WeDate認識匿名為「陳曼玲」（Line暱稱「小小陳」）之本案詐欺集團成員，對方透過Line佯稱推薦外匯投資網站（Capital），宣稱可以投資獲利，致呂俊翰陷於錯誤，而依該投資網站客服指示，於右列時間，網路轉帳右列金額至右列帳戶。 110年7月9日19時50分許、45,000元 ①證人即告訴人呂俊翰於警詢之證述（見偵41287卷第11至12頁） ②告訴人呂俊翰之手機網路銀行轉帳畫面翻拍照片（見偵41287卷第70頁） ③告訴人呂俊翰與「小小陳」、「Capital客服」之Line對話紀錄畫面翻拍照片（見偵41287卷第71至88頁） ④內政部警政署反詐騙諮詢專線紀錄表、金融機構聯防機制通報單、臺南市政府警察局佳里分局佳里派出所受理各類案件紀錄表、受（處）理案件證明單、受理詐騙帳戶通報警示簡便格式表（見偵41287卷第21至22、51、25、27、49頁） ⑤本案帳戶之客戶基本資料表、歷史交易明細（見偵41287卷第53、55、59頁） 同上 4 林開綸 林開綸於110年7月3日12時3分許（原審判決誤載為110年7月5日），經由交友軟體「toki」認識匿名「悅悅」（Line暱稱「曉悅」）之本案詐欺集團成員，對方再透過Line佯稱推薦外匯投資網站（HAIV），宣稱可以投資獲利，致林開綸陷於錯誤，而依該投資網站客服指示，於右列時間，網路轉帳右列金額至右列帳戶。  110年7月9日13時許、78,000元 ①證人即告訴人林開綸於警詢之證述（見偵44986卷第13至14頁） ②告訴人林開綸之手機網路銀行轉帳畫面擷圖（見偵44986卷第42頁） ③告訴人林開綸與「悅悅」、「曉悅」、「蜂巢HAIV客服」之微信、Line對話紀錄畫面擷圖（見偵44986卷第45、47至57頁） ④內政部警政署反詐騙諮詢專線紀錄表、高雄市政府警察局左營分局新莊派出所受理詐騙帳戶通報警示簡便格式表、金融機構聯防機制通報單（見偵44986卷第15至16、25、27頁） ⑤本案帳戶之客戶基本資料表、歷史交易明細（見偵44986卷第59、61頁） 同上 5 陳柏諺 陳柏諺於110年7月6日12時6分許（原審判決誤載為110年7月7日21時54分許）經由交友軟體「速約」認識匿名為「茜茜」之本案詐欺集團成員，對方透過Line佯稱推薦外匯投資網站（Capital），宣稱可以投資獲利，致陳柏諺陷於錯誤，而依該投資網站客服指示，於右列時間，網路轉帳右列金額至右列帳戶。 110年7月9日11時13分許、3萬元 ①證人即告訴人陳柏諺於警詢之證述（見偵3538卷第9至14頁） ②告訴人陳柏諺手機網路銀行轉帳畫面擷圖（見偵3538卷第29頁） ③告訴人陳柏諺與「茜茜」之Line對話紀錄畫面擷圖（見偵3538卷第30-2頁） ④内政部警政署反詐騙諮詢專線紀錄表、臺北市政府警察局內湖分局文德派出所受理詐騙帳戶通報警示簡便格式表（見偵3538卷第15、19頁） ⑤本案帳戶之客戶基本資料表、歷史交易明細（見偵3538卷第31、38、39頁）　　 111年度偵字第3538號移送併辦意旨書    110年7月9日21時33分許、18,300元      110年7月9日23時32分許、27,000元   6 許龍驁 許龍驁於110年7月6日21時50分許經由交友軟體「Paktor」認識匿名為「陽洋」之本案詐欺集團成員，對方透過Line佯稱推薦外匯投資網站（LMAXFX），宣稱可以投資獲利，致許龍驁陷於錯誤，而依該投資網站客服指示，於右列時間，網路轉帳右列金額至右列帳戶。 110年7月9日19時43分許、36,000元 ①證人即告訴人許龍驁於警詢之證述（見偵10392卷第29至30頁） ②告訴人許龍驁手機轉帳紀錄畫面擷圖（見偵10392卷第56頁） ③告訴人許龍驁與「陽洋」、「LMAX客服」客服之LINE對話紀錄畫面擷圖（見偵10392卷第59至64頁） ④內政部警政署反詐騙諮詢專線紀錄表、金融機構聯防機制通報單、高雄市政府警察局左營分局博愛四路派出所受(處）理案件證明單、受理各類案件紀錄表、（偵10392卷第39至40、43、49、65、67頁）。 ⑤本案帳戶之客戶基本資料表、歷史交易明細（見偵10392卷第69至72、75頁）　 111年度偵字第4680號、第10392號移送併辦意旨書 7 曾宇志 曾宇志於110年7月初某日經由交友軟體「Omi」認識匿名為「落幕」之本案詐欺集團成員，對方透過通訊軟體LINE佯稱推薦外匯投資網站（HotForeX），宣稱可以投資獲利，致曾宇志陷於錯誤，而依該投資網站客服指示，於右列時間，網路轉帳右列金額至右列帳戶。 110年7月9日20時8分許、3萬元 ①證人即告訴人曾宇志於警詢之證述（見偵4680卷第49至51頁） ②永豐銀行櫃員機交易明細（見偵4680卷第63頁） ③告訴人曾宇志與「HotForeX」客服之Line對話紀錄擷圖（見偵4680卷第69至73頁） ④內政部警政署反詐騙諮詢專線紀錄表、桃園市政府警察局中壢分局內壢派出所受理各類案件紀錄表、受(處)理案件證明單、金融機構聯防機制通報單（見偵4680卷第55、83、103、119、121頁） ⑤本案帳戶之客戶基本資料表、歷史交易明細（見偵4680卷第123至124、127頁） 同上 8 張力中 張力中於110年7月6日22時57分許經由交友軟體認識匿名為「楊雅靜」之本案詐欺集團成員，對方透過Line佯稱推薦外匯投資網站（LMAXFX），保證獲利，致張力中陷於錯誤，而依「楊雅靜」指示，於右列時間，網路轉帳右列金額至右列帳戶。 110年7月9日21時41分許、25,000元 ①證人即告訴人張力中於警詢之證述（見偵16510卷第55至57頁）。 ②告訴人張力中手機線上轉帳翻拍畫面（見偵16510卷第87頁）。 ③告訴人張力中與「楊雅靜」之LINE對話紀錄畫面擷圖（見偵16510卷第105至123頁） ④新北市政府警察局新莊分局光華派出所受理各類案件紀錄表、受(處)理案件證明單、受理詐騙帳戶通報警示簡便格式表（見偵16510卷第131、133、69頁） ⑤本案帳戶之客戶基本資料表、歷史交易明細(見偵16510卷第37至38、43頁)　 111年度偵字第16510號